臺灣高等法院刑事裁定
110年度抗字第429號
抗  告  人  
即  自訴人  陳義元  

輔  佐  人  陳羿璇  
抗  告  人  
即  自訴人  謝陳連子


            林陳秀鳳

            陳寶玉  


共     同
自訴代理人  林瑞富律師
上列抗告人即自訴人因聲請法官迴避案件，不服臺灣臺北地方法
院中華民國110年2月8日裁定（109年度聲字第2512號），提起抗
告，本院裁定如下：
    主  文
抗告駁回。
    理  由
一、原裁定意旨略以：原審法院109年度自更一字第4號發回更審
    案件，3位合議庭法官固曾參與更審前之裁判，然因屬回復
    裁判前之第一審審判程序，屬同一審級，對於當事人之程序
    利益並無妨礙，此等情形核與刑事訴訟法第17條第8款之規
    定不符，亦非屬司法院釋字第256號解釋所指之情形，自不
    在前開規定及解釋所指應自行迴避之列。況且該合議庭法官
    固以前案有犯罪嫌疑不足之情事，裁定駁回自訴，惟經本院
    以109年度抗字第988號裁定撤銷發回原審法院更審，而回復
    原審判程序，將來對裁判結果或有不服，仍可透過審級程序
    救濟，足徵當事人之訴訟利益顯已透過審級程序獲得保障，
    無礙於當事人審級救濟之程序利益，尚難認有不當侵害被告
    受憲法保障公平審判之情事存在。抗告人依刑事訴訟法第17
    條第8款之規定聲請法官迴避，為無理由，應予駁回。
二、抗告意旨略以：刑事訴訟法第17條立法意旨揭示「恐致審判
    不公或預料其不公者，皆足為迴避之理由」，因而只要是曾
    參與前審同級同院裁判，在發回更審後，同審級同院法官對
    於自己承辦過同一事件，均應自行迴避。本件107年自字第8
    4號裁定既經上級法院廢棄發回更審，當然係109年度自更一
    字第4號案件之「前審裁判」，依刑事訴訟法第17條第8款規
    定應自行迴避。蓋107年自字第84號裁判既經上級廢棄，該
    裁判之合議庭法官當然更會包庇、維持自己之前審不法裁判
    ，難以自省、認錯而為公平裁判，故應自行迴避，不得有任
    何例外。又大法官會議釋字第256號解釋「民事訴訟法第32
    條第7款情形，參與前審裁判之法官，於嗣後之再審程序，
    亦應自行迴避，以維護審級利益及裁判之公正」，以上情形
    ，不論依刑事法原理或依論理經驗法則，在刑事案件中，毫
    無不同。本案原合議庭3人於最初「不法、不受理、吃案」
    之判決（107年度自字第84號）經撤銷發回後，仍然承辦本
    案（109年度自更一字第4號），係「自己審查、自己判決」
    ，不可能免於自己之預斷與成見，包庇被告之可能性嫌疑重
    大，原裁定稱「裁判經撤銷發回後，係回復原裁判前之審判
    程序，屬原審級訴訟程序之續行，自與前揭規定所指之前審
    不同」云云，難謂非自欺欺人，請依法撤銷原裁定，而為「
    應迴避」之裁定云云。
三、按法官於該管案件有下列情形之一者，應自行迴避不得執行
    職務：八、法官曾參與前審之裁判者；當事人遇有法官有前
    條情形而不自行迴避者，得聲請法官迴避，刑事訴訟法第17
    條第8款、第18條第1款分別定有明文。另按刑事訴訟法迴避
    制度，於該法第17條列舉法官當然應自行迴避之事由，同條
    第8 款規定，法官曾參與前審之裁判者，應自行迴避，不得
    執行職務。且法官有應自行迴避以外情形，足認其執行職務
    有偏頗之虞者，當事人得聲請迴避，同法第18條第2款另設
    有概括規定。雖司法院釋字第178號解釋謂，刑事訴訟法第1
    7條第8款所稱法官「曾參與前審之裁判」，係指同一法官，
    就同一案件，曾參與下級審之裁判而言。故再審案件其參與
    原確定判決之法官，並不在該款應自行迴避之列。惟其後司
    法院釋字第256號解釋認，民事訴訟法第32條第7款所稱法官
    「曾參與該訴訟事件之前審裁判」，於再審程序，參與原確
    定判決之法官，亦應自行迴避（惟其迴避以1次為限），使
    法官不得於其曾參與裁判之救濟程序執行職務，以維護審級
    之利益及裁判之公正（最高法院109年度台抗字第157號裁定
    意旨參照）；推事（即法官）曾參與前審裁判之應自行迴避
    原因，係指同一法官，就同一案件，曾參與下級審之裁定或
    判決者而言，如僅曾參與審判期日前之調查程序，並未參與
    該案之裁判，依法即毋庸自行迴避（最高法院90年台上字第
    7832號判例意旨參照）。從而，刑事訴訟法第17條第8款所
    定之迴避事由，目的係為避免相同法官在同一案件之救濟程
    序中（無論是審級救濟程序或非常救濟程序），為免法官自
    己審查自己的判決，而生預斷與成見之結果，影響當事人救
    濟之程序利益，此由法條規定為「曾參與前審裁判」法官應
    予迴避，而非「前曾參與該裁判」法官均應迴避，益徵明確
    。故裁判經撤銷發回後，係回復原裁判前之審判程序，屬原
    審級訴訟程序之續行，自與前揭規定所指「前審」不同。
四、經查：
　㈠抗告人即自訴人陳義元、謝陳連子、林陳秀鳳、陳寶玉前以
    被告林義順等人涉犯侵占、竊占等罪嫌，提起自訴及追加自
    訴，經原審法院以107年度自字第84號（下稱前案）受理，
    由審判長兼受命法官廖建傑、法官賴鵬年、法官王星富組成
    合議庭，嗣經訊問程序後，認自訴人等提出之證據，不足以
    證明被告等有侵占或竊佔罪嫌，依刑事訴訟法第326條第3項
    規定，裁定自訴及追加自訴均駁回，自訴人等不服提起抗告
    ，經本院以109年度抗字第988號裁定撤銷該前案裁定，並發
    回原審法院，原審法院新分案號為109年度自更一字第4號（
    下稱本案），並依該院刑事庭分案要點第28條規定：「案件
    判決免訴、不受理、管轄錯誤、裁定駁回公訴或自訴，經二
    審發回者，仍由原股承辦」，將本案分由與前案相同合議庭
    法官審理，此有上開裁定及臺灣臺北地方法院刑事庭分案要
    點1份在卷可憑（原審109年度自更一字第4號卷第13至19頁
    、本院卷第47頁）。雖前案與本案之合議庭組成法官均相同
    ，然本案係回復裁判前之第一審審判程序，為原審級訴訟程
    序之續行，無關乎當事人之審級或特別救濟程序利益，依前
    開說明，前案裁定合議庭法官尚非刑事訴訟法第17條第8款
    所指參與「前審裁判」法官，自不在該款所定應自行迴避之
    列。原審法院依法裁定駁回法官迴避之聲請，經核並無違誤
    。
　㈡抗告人固以前詞提起抗告，然刑事訴訟法第17條第8款規定係
    為保障當事人審級或非常救濟利益而定，本案係回復裁判前
    之第一審審判程序，為原審級訴訟程序之續行，自非該條款
    所指稱之「前審裁判」，且前案裁定僅係依刑事訴訟法第32
    6條第3項規定所為程序上裁定，尚未進行審理程序調查相關
    證據以形成心證，而為實質審理，尚難認有所指已有預斷成
    見、包庇被告之情，況將來對裁判結果倘有不服，仍可透過
    審級程序救濟，保障其審級利益，抗告意旨徒以本案合議庭
    法官當然更會包庇、維持自己所為前案裁定，逕認前案裁定
    當然為「前審裁判」之範疇，尚屬速斷，難認有理由。
　㈢司法院釋字第256號解釋略以：「民事訴訟法第32條第7款關
    於法官應自行迴避之規定，乃在使法官不得於其曾參與之裁
    判之救濟程序執行職務，以維審級之利益及裁判之公平。因
    此，法官曾參與訴訟事件之前審裁判或更審前之裁判者，固
    應自行迴避。對於確定終局判決提起再審之訴者，其參與該
    確定終局判決之法官，依同一理由，於再審程序，亦應自行
    迴避。」係針對再審之非常救濟程序中，該確定終局判決是
    否為「前審裁判」之範疇所為解釋，此與本案尚未進入審理
    程序，前無確定終局判決，僅係回復前案裁定前之第一審審
    判程序不同，聲請意旨認本案依上開解釋意旨應係刑事訴訟
    法第17條第8款所稱「前審裁判」，亦難認有理由。
五、綜上所述，原審認本案並非刑事訴訟法第17條第8款所稱「
    前審裁判」，裁定駁回法官迴避之聲請，經核並無違誤。抗
    告人猶執前詞指摘原裁定不當，提起抗告，為無理由，應予
    駁回。
據上論斷，應依刑事訴訟法第412條，裁定如主文。
中　　華　　民　　國　　110 　年　　5 　　月　　 6　　日
                  刑事第九庭    審判長法　官  潘翠雪
                                      法　官  陳信旗
                                      法　官  俞秀美
以上正本證明與原本無異。
不得再抗告。
                                      書記官  謝崴瀚
中　　華　　民　　國　　110 　年　　5 　　月　　6 　　日